臺灣高等法院民事判決　　　　　　 100年度保險上易字第22號
上　訴　人　劉甄容原名：賴劉.
訴訟代理人　余忠益律師
被上訴人　　國泰人壽保險股份有限公司
法定代理人　蔡宏圖
訴訟代理人　童奕川
上列當事人間請求損害賠償事件，上訴人對於中華民國100年5月
20日臺灣臺北地方法院 99年度保險字第102號第一審判決提起上
訴，本院於中華民國100年9月6日言詞辯論終結，判決如下：
    主    文
上訴駁回。
第二審訴訟費用由上訴人負擔。
    事實與理由
一、本件上訴人劉甄容原名賴劉阿緞，於民國（下同）99年12月
    8日改名，有戶籍謄本在卷可稽（見本院卷第111頁）。上訴
    人主張：訴外人賴金城與伊為夫妻關係，先後於民國（下同
    ）71年3月15日、75年1月10日，以自己為要保人兼被保險人
    ，並互相指定對方為身故時之受益人，向被上訴人投保「增
    值分紅養老保險」(保單編號0000000000、0000000000） ，
    繳費期間均為20年， 期滿可各領回新台幣(下同)71萬2,810
    元、80萬2,389元。 訴外人呂沛潔係被上訴人之保險業務員
    ，為伊辦理保險業務多年，竟利用保管伊所有之合作金庫商
    業銀行南屯分行（帳號0000000000000、0000000000000）之
    存摺及印鑑章之便，於95年1月9日假冒伊之名義偽造文書向
    被上訴人請領伊所投保編號0000000000之期滿保險金（下稱
    系爭期滿保險金），再持伊交付之存摺及印鑑章自上開合作
    金庫南屯分行帳戶盜領被上訴人匯入之系爭期滿保險金80萬
    2,389元並侵占入己。嗣賴金城於96年2月10日死亡，呂沛潔
    經於為其辦理向被上訴人請領賴金城投保之編號0000000000
    之身故保險金（下稱系爭身故保險金）後，持上開存摺、印
    鑑向合作金庫南屯分行冒領系爭身故保險金71萬2,810元 。
    呂沛潔於執行保險業務員職務上行為之際，冒用伊之名義偽
    造文書，致伊受有151萬5,199元之損害，呂沛潔亦因上開偽
    造文書、詐欺等犯行，業經臺灣臺中地方法院（下稱臺中地
    院)於98年9月10日以98年度訴字第651號判處有期徒刑2年10
    月確定，爰依民法第188條第1項規定請求被上訴人如數賠償
    等語。併聲明：被上訴人應給付上訴人110萬5,199元，及自
    97年11月30日起至清償日止按年息5％計算之利息。
二、被上訴人則以：對於上訴人主張呂沛潔假冒上訴人名義偽造
    文書向伊請領系爭期滿保險金一事並不爭執，但臺中地院刑
    事判決並未認定訴外人呂沛潔有盜領伊匯入之系爭期滿保險
    金之犯行;又呂沛潔係經上訴人授權，於96年2月27日檢附賴
    金城之死亡證明書、除戶戶籍謄本及保險金匯款帳戶向伊申
    請理賠身故保險金，伊已於96年3月5日將系爭身故保險金匯
    入申請書上之指定帳戶，應發生清償之效力，且上訴人將其
    帳戶存摺及印鑑交付呂沛潔，與呂沛潔執行上訴人保險業務
    員之職務無關， 伊自毋庸依民法第188條規定與訴外人呂沛
    潔負連帶賠償責任等語置辯。
三、原審判決駁回上訴人之訴，上訴人不服提起上訴，其上訴聲
    明為：(一)原判決廢棄。 (二)被上訴人應給付上訴人1,105,199
    元及自起訴狀繕本送達翌日起至清償日止按年息百分之五計
    算之利息。(三)訴訟費用由被上訴人負擔。被上訴人答辯聲明
    為：上訴駁回，第二審訴訟費用由上訴人負擔。
四、本件經依民事訴訟法第463條準用同法第270條之1 第1項第3
    款規定，整理兩造不爭執事項並協議兩造簡化爭點為：
（一）兩造不爭執事項：
  １、訴外人賴金城以自己為要保人及被保險人，並指定上訴人
      為身故時之受益人， 於71年3月15日向被上訴人投保「增
      值分紅養老保險」（編號0000000000），繳費期間20年，
      繳費期滿身故可領取71萬2,810元。
  ２、上訴人以自己為要保人及被保險人，並指定訴外人賴金城
      為身故時之受益人，於75年1月10日向被上訴人投保 「增
      值分紅養老保險」（編號0000000000），繳費期間20年，
      期滿可領回80萬2,389元。
  ３、訴外人呂沛潔原係被上訴人之保險業務員，為上訴人辦理
      保險業務多年，並向上訴人借得其設於合庫銀行南屯分行
      （帳號：0000000000000、0000000000000)之存摺2本及印
      鑑章1枚供己使用。
  ４、訴外人呂沛潔因偽造文書、詐欺等案件，經臺中地院於98
      年9月10日以98年度訴字第651號刑事判決應執行有期徒刑
      2年10月確定。
（二）兩造爭點：
  １、訴外人呂沛潔持上訴人之存摺、印章領取被上訴人存入上
      訴人合作金庫南屯分行帳戶內，保單號碼0000000000被保
      險人賴金城之身故保險金，是否為執行職務之行為造成上
      訴人的損害？
  ２、訴外人呂沛潔冒用上訴人名義申領保單號碼0000000000，
      上訴人之滿期保險金，上訴人是否因此受有損害？
五、茲就上開爭點，析述本院得心證之理由如下：
（一）訴外人呂沛潔持上訴人之存摺、印章領取被上訴人存入上
      訴人合作金庫南屯分行帳戶內，保單號碼0000000000被保
      險人賴金城之身故保險金，是否為執行職務之行為造成上
      訴人的損害？
  １、按受僱人因執行職務，不法侵害他人之權利者，由僱用人
      與行為人連帶負損害賠償責任。民法第188條第1項前段定
      有明文。又民法第188條第1項所謂受僱人因執行職務不法
      侵害他人之權利，不僅指受僱人因執行其所受命令，或委
      託之職務自體，或執行該職務所必要之行為，而不法侵害
      他人之權利者而言，即受僱人之行為，在客觀上足認為與
      其執行職務有關，而不法侵害他人之權利者，就令其為自
      己利益所為亦應包括在內（最高法院42年台上字第1224判
      例參照）。是民法第188條第1項所稱之「執行職務」，係
      以行為外觀之客觀事實斷之，必受僱人之「行為外觀」具
      有執行職務之形式，在客觀上足以認定其為執行職務者，
      始涵攝在內。
  ２、本件訴外人賴金城以自己為要保人及被保險人，並指定上
      訴人為身故時之受益人，向被上訴人投保「增值分紅養老
      保險」（編號0000000000），繳費期滿身故可領身故保險
      金712,810元。為兩造所不爭。嗣賴金城於96年2月10日死
      亡，上訴人乃檢附訴外人賴金城之死亡證明書、除戶戶籍
      謄本，並指定合作金庫銀行南屯分行上訴人名義之帳戶為
      保險金匯款帳號等相關文件，授權訴外人呂沛潔向被上訴
      人申請賴金城之死亡保險金之事實，亦為上訴人陳明在卷
      （見原審卷第151頁、本院卷第40頁），並有上訴人96年2
      月27日理賠申請書、賴金城死亡證明書及除戶戶籍謄本在
      卷可稽（見原審卷第83至85頁)。而被上訴人已於96年3月
      5日將賴金城之身故保險金712,810元匯入上訴人指定之銀
      行帳戶內，亦有上訴人設於合作金庫銀行南屯分行之活期
      儲蓄存款存摺封面及內頁足憑(見原審卷第166頁正反面）
      ，可認被上訴人已將保險金給付予上訴人， 依民法第309
      條第1項規定，並已生清償之效力。
  ３、上訴人主張被上訴人匯付之系爭身故保險金，嗣經呂沛潔
      持上開上訴人帳戶之存摺、印章存取，固經呂沛潔於98年
      7月16日臺灣臺中地方法院98年度訴字第651號偽造文書等
      案件審判期日坦承不諱，有該案件簡式審判筆錄及上訴人
      存摺內頁在卷可稽（見原審卷第166反面至169頁），則上
      訴人所受損害，實係呂沛潔持上訴人交付之銀行存摺、印
      章，冒領上訴人存款所致。而賴金城與被上訴人之保險契
      約，並無保戶申領保險給付，需提出保險金匯款帳戶之存
      摺及印鑑之規定，故持有保戶之銀行存摺及印章，顯非保
      險從業人員之職務行為或執行職務所必要之行為，或職務
      上予以機會之行為。
  ４、上訴人雖以身故保險金為被上訴人續期保費事務處理規則
      定義之公款，其第陸條第2項第7款並規定「冒辦貸款或其
      他給付款私用者，皆屬流用公款」，主張被上訴人內部監
      督不週，致呂沛潔利用其職務之機會流用公款云云。查保
      戶之身故保險金固屬被上訴人續期保費事務處理規則所稱
      之公款，其第陸條第2項第7款固亦規定「冒辦貸款或其他
      給付款私用者，皆屬流用公款」，惟被上訴人上開續期保
      費事務處理規則第陸條第 3項亦定有如何防止公款流用之
      方法（見本院卷第37頁），且本件系爭賴金城身故保險金
      ，係上訴人授權呂沛潔向被上訴人申請，並非呂沛潔冒名
      辦理，已如前述， 核與續期保費事務處理規則第2項第款
      規定之「冒辦」不符。又呂沛潔之持有上訴人上開銀行帳
      戶之存摺、印章，係因呂沛潔為供己使用而向上訴人所借
      用，亦經上訴人陳明在卷（見原審卷第4頁反面)，足見呂
      沛潔所以能取得上訴人之銀行存摺、印章及盜領上訴人存
      款，確與其執行職務之行為無關，而係上訴人對於呂沛潔
      個人之信任及缺乏警覺心所致。而存摺、印章為個人財產
      保存管理之重要文件，應自行妥善保管，不可輕易交付他
      人或借與他人使用，為社會大眾均有之認識，且保戶於辦
      理各項保險給付時，並無提出存摺、印章之必要，呂沛潔
      持有上訴人之存摺、印章，亦非被上訴人所得預見，難認
      上訴人所受損害，與呂沛潔執行職務之行為或被上訴人對
      於其保險從業員之選任監督有關，上訴人主張被上訴人應
      與呂沛潔連帶負損害賠償責任，並無足取。
（二）訴外人呂沛潔冒用上訴人名義申領保單號碼0000000000，
      上訴人之滿期保險金，上訴人是否因此受有損害？
  １、按損害賠償之債，以實際上受有損害為成立要件，倘無損
      害，即不發生賠償問題；被害人實際上有否受損害，應視
      其財產總額有無減少而定（最高法院98年度台上字第1516
      號判決意旨參照）。又人壽保險人於被保險人在契約規定
      年限死亡，或屆契約規定年限而仍生存時，依照契約負給
      付保險金額之責，保險法第101條定有明文， 是被保險人
      於屆保險契約規定年限仍生存者，對於保險人有給付期滿
      保險金之請求權，人壽保險期滿保險金倘確係為第三人所
      冒名申領，保險人僅得對該冒名申領人為損害賠償之請求
      ，要不得以第三人冒名申領之事由，主張已生清償效力，
      則受損害者乃為保險人，被保險人對保險人仍非不得行使
      保險金給付請求權，不能謂其權利已受侵害。
  ２、上訴人主張呂沛潔於95年1月9日冒用其名義偽造文書向被
      上訴人請領系爭保險之滿期保險金，固為被上訴人所不爭
      （見原審卷第180頁)，並有呂沛潔偽造之保險給付申請書
      在卷可稽（見原審卷第193頁)。上訴人既未授權訴外人呂
      沛潔向被上訴人申請系爭滿期金，縱被上訴人將系爭期滿
      保險金匯入指定帳戶，對上訴人並不生清償之效力，上訴
      人仍得本於保險契約向被上訴人請求，被上訴人亦陳稱就
      系爭滿期保險金之給付，其方為受害者，上訴人對於被上
      訴人公司仍得行使保險金給付請求權等語（見本院卷第50
      頁），上訴人既仍得本於保單號碼0000000000之保險契約
      向被上訴人請求給付系爭滿期保險金，自無受有此部分保
      險給付之損害，上訴人主張被上訴人應依民法第188條第1
      項前段規定與訴外人呂沛潔負連帶賠償責任其所受此部分
      之損害，即屬無據。
六、綜上所述，本件上訴人主張被上訴人應與訴外人呂沛潔連帶
    賠償其因呂沛潔領走上訴人帳戶內賴金城之身故保險金及冒
    領上訴人之滿期保險金所受之損害，為不足採，被上訴人抗
    辯呂沛潔持有上訴人之存摺、印章領取被上訴人存入上訴人
    帳戶保單號碼0000000000賴金城之身故保險金之行為，非屬
    執行職務之行為，上訴人仍可本於保險契約向其請求保單號
    碼0000000000之滿期保險金而未受有損害，尚屬可信。從而
    ，上訴人依民法第188條第1項前段規定，請求被上訴人給付
    1,105,199元， 及自97年11月30日起至清償日止按年息百分
    之五計算之利息，為無理由，不應准許。原審為上訴人敗訴
    之判決，並無不合。上訴意旨指摘原判決不當，求予廢棄改
    判，為無理由，應予駁回。
七、本件事證已臻明確，兩造其餘之攻擊防禦方法及所提證據，
    經審酌後認均無礙判決之結果，爰不予一一論述。
八、據上論結，本件上訴為無理由，依民事訴訟法第449條第1項
    、第78條，判決如主文。
中    華    民    國   100    年    9     月    20    日
                    民事第三庭
                        審判長法  官  林敬修
                              法  官  劉勝吉
                              法  官  張靜女
正本係照原本作成。
不得上訴。
中    華    民    國   100    年    9     月    20    日
                              書記官  蕭麗珍